臺中高等行政法院判決　　　　　　　　　　　　　　　九十二年度訴字第五七六號
　　　　　　　　　　　　　　　.
　　原　　　告　甲○○
　　被　　　告　財政部臺灣省中區國稅局
　　代　表　人　乙○○
　　訴訟代理人　丙○○
　　　　　　　　丁○○
右當事人間因綜合所得稅事件，原告不服財政部中華民國九十二年六月十七日台財訴
字第○九二○○○○五九四號訴願決定（案號：第00000000號），提起行政
訴訟，本院判決如左︰
　　主  文
訴願決定及原處分（復查決定）均撤銷。
訴訟費用由被告負擔。
　　事  實
一、事實概要：原告與訴外人余文亮於民國（下同）七十八年間將其共有南投縣草屯
    鎮○○段七五一之五地號土地出租予總福證券股份有限公司（以下簡稱總福證券
    公司），雙方於七十八年間簽訂建築基地租賃契約，約定租賃期間自七十八年十
    一月一日起至八十六年十一月三十日止，租金每月新臺幣（下同）陸萬元，承租
    人除每一年給付一次租金予出租人外，並以承租人名義為起造人，於上開土地興
    建房屋，至租期屆滿時，房屋所有權歸出租人所有，該房屋於七十九年間興建完
    成，租期屆滿後總福證券公司於八十七年度將系爭房屋交付予原告等二人時，並
    開立其他所得一、○六一、八九一元之扣免繳憑單予原告（原告持分三分之一）
    ，被告所屬南投縣分局乃據以歸課原告八十七年度綜合所得總額一、九二六、六
    四二元，補徵應納稅額一七四、四四○元，並以其有漏報營利、利息、其他等所
    得一、○八七、八一九元，處罰鍰三二、八○○元。原告不服，就其他所得及罰
    鍰項目，申請復查結果，其他所得一、○六一、八九一元轉正為租賃所得一、○
    六一、八九一元，其餘部分未獲變更，原告仍不服，復提起訴願，亦遭決定駁回
    ，遂提起本件行政訴訟。
二、兩造聲明：
    (一)原告聲明求為判決：撤銷原處分（復查決定）及訴願決定。
　　(二)被告聲明求為判決：駁回原告之訴。
三、兩造之陳述及爭點：
    (一)原告部分：
      1.租賃所得部分﹕被告依憑承租人總福證券公司所申報扣繳憑單核定，原告於
        八十七年度因該公司交付承租地上「建物」獲有使用利益，涉嫌漏報相當租
        賃所得利益一、○六一、八九一元；惟查，總福證券公司交付原告建物僅係
        臨時搭建之鋼架鐵皮屋而供證券商使用，於經該公司十年使用後，事實上已
        屬老舊無價值之廢棄建物；雖財政部為推動政務儉省方便，而為台財稅第0
        00000000號「有關租賃收入之認定，應按房屋交付地主管理使用年
        度或契約屆滿年度，公司帳載該房屋建造成本加計租賃期間屬資本支出之改
        良、修繕費用等減除租賃期間累計折舊後之餘額作為土地出租人之租賃收入
        ，依所得稅法第十四條第一項第五類規定，併入地主當年度綜合所得總額，
        課徵綜合所得稅」之函示，另該函又云「餘額顯較當地實價為低者，應以該
        房屋交付地主管理使用年度或契約屆滿年度之房屋評定現值，歸課土地出租
        人之租賃收入」；亦因上開便宜行事之課稅認定，基於憲法保障人民財產權
        不受政府隨意函示而發生不公平侵害考量，「於納裁義務人異議第三人公司
        之帳載資料與交付房屋現況不符或房屋餘額較當地實價為高者，稅捐稽徵機
        關當應履行調查第三人公司帳載資料與屋況是否相符、鑑定房屋時價之程序
        ，以避免人民遭不當稅額認定，始符合依法行政之真義」﹔就上開被告所為
        租賃所得數額核定與實際房屋價值不符，而請求復查，被告僅為片面依據總
        福證券公司帳載資料書面審查，根本拒絕前往房屋現場核對該帳載資料財產
        是否實際存在，亦對原告主張鑑定房屋實際價值，置之不理，則所謂復查、
        訴願程序之結論，何有維持之理由？人民財產保障之憲法明文又有何用乎！
      2.罰鍰部分﹕按被告本以原告取得房屋所有權核定應依總福證券公司簽發扣繳
        憑單核計原告其他所得新台幣一、○六一、八九一元，後始更正為租賃所得
        項目，而總福證券公司又與原告就該基地租賃爭議涉訟，原告根本未於八十
        七年度領得總福證券公司製作之扣繳憑單，本案之課稅項目涉及專業，非人
        民所認知綜所稅申報之常態，亦無原告領得扣繳憑單並知悉房屋價值金額證
        據存在，況且，如前述，被告根本並未依公平正確之鑑定程序認定該房屋實
        際價值金額為何？原告明顯並無故意隱匿此筆租賃收入事實，蓋原告不知房
        屋價值金額，法律豈有課人民申報義務、處罰之理，否則，如此洪水猛獸，
        豈非人人誅之！
      3.又實質而言：原告與總福證券公司間之基地租賃，歷年皆領有租金，而依租
        約第四條規定「租賃期滿或解約，其所有權無條件歸原告所有」，依拋棄書
        「臨時鋼架房屋所有權無條件拋棄，歸原告所有」，可明縱於解約情況，系
        爭房屋亦屬原告所有，而與上揭所述函文不符，此等法律性質實為贈與關係
        ，被告本當向總福證券公司核課贈與稅賦，才符實際，故被告核計原告租賃
        所得，亦存有法律事實認定錯誤之憾。
      4.本案原先原告要求以原告名義為房屋之起造人，但承租人總福證券公司騙稱
        須以該公司之名義為房屋起造人始能取得營業執照，原告信以為真，才同意
        以該公司之名義為起造人。所以，才由該公司出具拋棄書，如當初該公司不
        使詐，以原告為房屋起造人，就無所謂殘值問題。
      5.租賃期滿時，總福證券公司未遵約交出該鋼架鐵皮房屋，經原告訴諸於法，
        經臺灣南投地方法院八十七年度重訴字第五號判決，取得房屋之管理使用權
        。雖已於八十七年九月二十四日點交房屋，但內部設備幾已破壞成廢墟垃圾
        ，較為值錢之樓梯不鏽鋼扶手亦不留。原告為討回土地，委屈求全勉予完成
        點交。在無任何可藉評價之資料下，原告如何申報房屋殘值所得？原告曾陳
        請被告派員到實地勘察，但被告為便宜行事，未予照辦，卻片面依據總福證
        券公司之帳面資料，採認房屋殘值為三、一八五、六七三元（即二八、二一
        七、六三○－二五、○三一、九五七＝三、一八五、六七三）以一四六坪之
        鐵皮屋，其帳面總值竟高達二千八百多萬元，真有如天文數字。而被告捨現
        場鑑價之方式不用，而自行主觀核定房屋殘值，怎能讓原告心服？依據南投
        縣政府七十九年一月十九日所核發之使用執照，所載面積為四八四平方公尺
        （約一四六坪），工程造價為一、三○七、○○○元。查自七十八年十一月
        一日開始土地租予總福證券公司，至七十九年一月十九日取得使用執照，短
        短二個半月之工期，能夠完成價值二千八百多萬元之工程，根本不合常理，
        可謂過分離譜！被告為達到課稅目的，忽略課稅公平之原則，棄納稅人之權
        益於不顧，不惜造成民怨！
      6.至於罰鍰部份，原告始終未接獲總福證券公司關於房屋殘值之扣繳憑單，可
        傳喚該公司之負責人出庭作證，原告於八十九年七月十二日正式登記取得此
        房屋之所有權後，於當年度申報綜合所得時，即自動依據房屋稅之課稅現值
        一、二二九、八○○元申報房屋所得，即可證明原告無蓄意短漏申報之心。
      7.原告與訴外人余文亮自開始陳情、申請復查及訴願等均聯名提出，未知被告
        用意為何，將同一案件一分為二，懇請法院將原告與余文亮部份併案審理，
        以免同一案件有不同判決，徒增困擾。同時，可節省政府行政資源，以符合
        政府倡導行政革新之旨意。
    (二)被告部分：
      1.租賃所得：
      (1)按「個人之綜合所得總額，以其全年左列各類所得合併計算之... 第五類：
        租賃所得及權利金所得：凡以財產出租之租金所得... 一、財產租賃所得及
        權利金所得之計算，以全年度租賃收入或權利金收入，減除必要損耗及費用
        後之餘額為所得額。」為所得稅法第十四條第一項第五類第一款所明定。次
        按「公司向個人承租土地，於該土地上以公司名義自費建屋並以公司為所有
        權人，約定租賃期滿，地上物歸地主所有，租賃期間土地承租人無償使用該
        土地及房屋，土地承租人於租賃期滿將房屋交付土地出租人，該房屋應認係
        承租土地之對價，與支付租金性質相同。有關租賃收入之認定，應按房屋交
        付地主管理使用年度或契約屆滿年度，公司帳載該房屋建造成本加計租賃期
        間屬資本支出之改良、修繕費用等減除租賃期間累計折舊後之餘額，作為土
        地出租人之租賃收入，依所得稅法第十四條第一項第五類規定，併入地主當
        年度綜合所得總額，課徵綜合所得稅；如公司未能提出該房屋之帳載餘額或
        其餘額顯較當地時價為低者，應以該房屋交付地主管理使用年度或契約屆滿
        年度之房屋評定現值，歸課土地出租人之租賃收入。土地承租人應於房屋交
        付地主管理使用年度或契約屆滿年度，依所得稅法第八十八條規定扣繳所得
        稅款。」、「營利事業承租空地建屋使用，雖事先約定租賃期滿拆屋還地，
        有關房屋之折舊，仍應依固定資產耐用年數表規定之耐用年數計提。」為財
        政部八十五年十月三十日台財稅第八五一九二一五七五號函及七十二年四月
        六日台財稅第三二一九三號函所明釋。
      (2)原告與余文亮於七十八年間將其共有南投縣草屯鎮○○段七五一之五地號土
        地出租予總福證券公司，雙方於七十八年間簽訂建築基地租賃契約，約定租
        賃期間自七十八年十一月一日起至八十六年十一月三十日止，租金每月陸萬
        元，承租人除每一年給付一次租金予出租人外，另依該租賃契約第四條第一
        款約定：「本基地係供乙方（即總福證券公司）建造證券商場所之用，但乙
        方所建造之地上物於租賃期滿或解約時，其所有權無條件歸甲方（即原告及
        余文亮二人）所有（不包括內部設備），同時交還建築基地... 」，承租人
        乃以總福證券公司名義為起造人，於上開土地興建房屋以供經營證券商場所
        之用，該房屋於七十九年間興建完成。嗣後總福證券公司於八十七年度將系
        爭房屋交付予原告等二人時，並開立其他所得一、○六一、八九一元元之扣
        免繳憑單予原告（持分三分之一），被告所屬南投縣分局乃據以歸課原告八
        十七年度綜合所得稅。原告不服，主張其八十七年度並未取得系爭建物之所
        有權，按臺灣南投地方法院八十七年度重訴字第五號民事判決，其僅取得該
        建物使用權利，然建物所有權人總福證券公司自始至終並未將該建物向地政
        機關辦理保存登記後移轉所有權予原告，被告機關認定其於八十七年度取得
        系爭建物而獲取所得利益，已有違誤云云，經被告機關復查決定以，查本件
        依卷附南投縣政府建設局所核發之使用執照及系爭建物所有權狀等影本（原
        處分卷第三十一頁至第三十三頁）所載，系爭房屋之興建係以承租人總福證
        券公司為起造人，於七十九年一月十九日取得使用執照，而於八十九年七月
        十二日登記為原告等二人所有。次查依原告提示之八十七年四月二十四日臺
        灣南投地方法院八十七年度重訴字第五號民事判決書（原處分卷第三十四頁
        至第三十八頁）所載，被告（總福證券公司）應自坐落南投縣草屯鎮○○段
        七五一之五地號土地上建物（即系爭房屋）遷出，將系爭房屋交付原告（原
        告及余文亮），並將上開地號土地全部返還原告，經被告機關於九十一年四
        月二十二日以中區國稅法字第○九一○○二二九○九號函請總福證券公司查
        告是否依據臺灣南投地方法院八十七年度重訴字第五號判決交付房屋予原告
        等二人管理使用及所開立扣繳憑單金額（房屋殘值）如何計算。經該公司提
        示房屋點交事實確認書、財產目錄及總分類帳，依卷附房屋點交事實確認書
        所載（原處分卷第二十九頁至第三十頁），雙方依臺灣南投地方法院八十七
        年度重訴字第五號判決，已於八十七年九月二十四日點交完成並簽名蓋章無
        誤，依前揭函釋規定，初查按房屋交付地主管理使用年度歸課原告八十七年
        度綜合所得稅，並無不合，至原告何時辦理系爭房屋所有權登記，以及系爭
        房屋八十八年度房屋稅繳款書上記載之納稅義務人仍為總福證券公司是否合
        法妥適，應均非所問。又依總福證券公司提供之租賃權益改良物財產目錄及
        總分類帳所載（原處分卷第十九頁至第二十五頁），該公司開立予原告之扣
        繳憑單金額係按該公司截至八十七年十二月三十一日止帳載系爭房屋租賃權
        益改良物之總額減除租賃期間累計折舊後之餘額三、一八五、六七三元（
        28,217,630-25,031,957），其中屬原告部分一、○六一、八九一元（原告
        持分為三分之一）；依前揭函釋規定，營利事業承租空地建屋使用，有關房
        屋之折舊，仍應依財政部訂頒固定資產耐用年數表規定之耐用年數計提，惟
        本件經查總福證券公司帳載租賃權益改良物中之房屋係依據租賃期間八年計
        提折舊，而非固定資產耐用年數表所規定之二○年（鋼架造），且累計折舊
        應計提至系爭房屋點交日止（即八十七年九月），亦非如該公司帳載計提至
        八十七年十二月底，致系爭房屋之帳載餘額少計，從而歸課原告之收入亦少
        計，惟基於行政救濟不利益變更禁止原則，復查後乃予以維持。綜上，初查
        依據前揭財政部函釋歸課原告八十七年度綜合所得稅，並無不合，惟原核定
        歸課其他所得，應予轉正為租賃所得一、○六一、八九一元。原告不服，提
        起訴願，財政部亦持與被告機關相同之論見，予以駁回。
      (3)原告訴訟意旨略謂：總福證券公司支付被告建物僅係臨時搭建之鋼架鐵皮屋
        而供證券商使用，經該公司十年使用後已屬老舊無價值之廢棄建物，被告所
        核定之租賃所得與實際房屋價值不符，且依租賃契約第四條第一款約定：「
        ... 乙方所建造之地上物於租賃期滿或解約時，其所有權無條件歸甲方（即
        原告等二人）所有」及拋棄書：「臨時鋼架房屋所有權無條件拋棄，歸原告
        所有」，此等法律性質實為贈與關係，被告機關當向總福證券公司核課贈與
        稅才符實際云云。
      (4)本件依卷附原告等二人與總福證券公司簽訂之租賃契約第四條第一款約定：
        「本基地係供乙方（即總福證券公司）建造證券商場所之用，但乙方所建造
        之地上物於租賃期滿或解約時，其所有權無條件歸甲方（即原告等二人）所
        有（不包括內部設備），同時交還建築基地」（原處分卷第十一頁至第十四
        頁），是系爭房屋係總福證券公司預定於承租土地上興建，以該公司為起造
        人，約定租賃期滿或解約時房屋歸原告無償取得，且總福證券公司亦將興建
        系爭房屋所支出之款項帳載為租賃權益改良物，並依承租期間按年攤提折舊
        ，故上開出資建屋之資金應認係承租土地對價之一部份，與支付租金性質相
        同，即總福證券公司於此租賃期間使用建築基地及建物所支付之對價為每月
        六○、○○○元及興建系爭房屋所支出之價金，依前揭函釋規定，初查於房
        屋交付地主管理使用年度（八十七年度），按該公司實際支付系爭房屋建造
        成本加計租賃期間屬資本支出之改良、修繕費用等減除租賃期間累計折舊後
        之餘額，作為土地出租人之租賃收入，歸課原告八十七年度綜合所得稅，並
        無不合。又原告與總福證券公司間之契約為租賃契約，並非贈與契約，有渠
        等簽訂之租賃契約及總福證券公司開立之扣繳憑單可稽，是原告主張該契約
        之法律性質實為贈與關係，被告機關當向總福證券公司核課贈與稅乙節，顯
        屬誤解，核無足採。原告提起本訴訟，並無新理由及新事證，仍復執前詞，
        所訴委不足採。
      2.罰鍰：
      (1)按「納稅義務人已依本法規定辦理結算申報，但對依本法規定應申報課稅之
        所得額有漏報或短報情事者，處以所漏稅額兩倍以下之罰鍰。」為所得稅法
        第一百十條第一項所明定。次按「人民違反法律上之義務而應受行政罰之行
        為，法律無特別規定時，雖不以出於故意為必要，仍須以過失為其責任條件
        。但應受行政罰之行為，僅須違反禁止規定或作為義務，而不以發生損害或
        危險為其要件者，推定為有過失，於行為人不能舉證證明自己無過失時，即
        應受處罰。」為司法院大法官會議釋字第二七五號所解釋。
      (2)原告八十七年度綜合所得稅結算申報，漏報營利、利息、其他等所得一、○
        八七、八一九元，短漏報所得稅額一六四、一三四元，違反所得稅法第七十
        一條第一項規定，案經查獲，取具綜合所得稅結算申報書及各類所得扣繳暨
        免扣繳憑單可稽，違章事證明確，初查按所漏稅額處○‧二倍罰鍰三二、八
        ○○元。原告不服，持與本稅部分相同理由，申請復查，經被告機關復查決
        定以，經查本件本稅部分既經前項復查結果仍予維持，已如前述，則罰鍰部
        分尚無違誤，復查後乃予以維持。原告不服，提起訴願，財政部亦持與被告
        機關相同之論見，予以駁回。
      (3)原告訴訟意旨略謂：原告並未於八十七年間收到總福證券公司製作之扣繳憑
        單，致其根本無從得知有關系爭房屋價值金額，又如何申報該土地租賃收入
        云云。
      (4)查原告確實於八十七年度即取得系爭房屋使用權，已如前述，總福證券公司
        並按該公司截至八十七年十二月三十一日止帳載系爭房屋租賃權益改良物之
        總額減除租賃期間累計折舊後之餘額三、一八五、六七三元（
        28,217,630-25,031,957），開立其他所得一、○六一、八九一元之各類所
        得扣繳暨免扣繳憑單予原告（持分三分之一）（原處分卷第四十四頁）；且
        原告八十七年度綜合所得稅結算申報，漏報營利、利息、其他等所得一、○
        八七、八一九元，短漏報所得稅額一六四、一三四元，案經查獲，取具綜合
        所得稅結算申報書及各類所得扣繳暨免扣繳憑單附卷可稽（原處分卷第四十
        頁至四十四頁及第五十八頁），違章事證明確，依所得稅法第七十一條規定
        ，原告就其當年度所得有誠實申報所得稅之作為義務，原告雖主張總福證券
        公司並未於八十七年間將扣繳憑單交付予原告，惟各類所得扣繳暨免扣繳憑
        單之寄發，僅為扣繳單位依所得稅法應負之扣繳義務，並非因此課以稽徵機
        關主動告知納稅義務人所應申報所得之義務，自不得以未收到扣繳單位寄發
        之扣繳憑單，而免除其據實申報之義務。按司法院大法官會議釋字第二七五
        號解釋，行政罰雖不以出於故意為必要，仍須以過失為其責任條件，其行為
        僅須違反作為義務，即推定為有過失，本件原告或雖非故意漏報系爭所得，
        然並不能舉證證明自己無過失，自仍應負所得稅法第一百十條第一項之行政
        罰責任，是原告提起本訴訟，並無新理由及新事證，仍復執前詞，所訴委不
        足採。
      3.基上論結，本件原處分及訴願決定並無違誤，請准如答辯之聲明判決。
　　理  由
一、按「個人之綜合所得總額，以其全年左列各類所得合併計算之：第一類：：：第
    五類：租賃所得及權利金所得：凡以財產出租之租金所得：：：一財產租賃所得
    及權利金所得之計算，以全年度租賃收入或權利金收入，減除必要損耗及費用後
    之餘額為所得額。」、「納稅義務人已依本法規定辦理結算申報，但對依本法規
    定應申報課稅之所得額有漏報或短報情事者，處以所漏稅額兩倍以下之罰鍰。」
    分別為所得稅法第十四條第一項第五類、第一百十條第一項所明定。次按「公司
    向個人承租土地，於該土地上以公司名義自費建屋並以公司為所有權人，約定租
    賃期滿，地上物歸地主所有，租賃期間土地承租人無償使用該土地及房屋，土地
    承租人於租賃期滿將房屋交付土地出租人，該房屋應認係租土地之對價，與支付
    租金性質相同。有關租賃收入之認定，應按房屋交付地主管理使用年度或契約屆
    滿年度，公司帳載該房屋建造成本加計租賃期間屬資本支出之改良、修繕費用等
    減除租賃期間累計折舊後之餘額，作為土地出租人之租賃收入，依所得稅法第十
    四條第一項第五類規定，併入地主當年度綜合所得總額，課徵綜合所得稅；如公
    司未能提出該房屋之帳載餘額或其餘額顯較當地時價為低者，應以該房屋交付地
    主管理使用年度或契約屆滿年度之房屋評定現值，歸課土地出租人之租賃收入。
    土地承租人應於房屋交付地主管理使用年度或契約屆滿年度，依所得稅法第八十
    八條規定扣繳所得稅款。」雖亦經財政部八十五年十月三十日台財稅第八五一九
    二一五七五號函釋有案。
二、本件原告與訴外人余文亮於七十八年間將共有坐落南投縣草屯鎮○○段七五一之
    五地號土地出租予總福證券公司，雙方於七十八年間簽訂建築基地租賃契約，約
    定租賃期間自七十八年十一月一日起至八十六年十一月三十日止，租金每月六萬
    元，承租人除每一年給付一次租金予出租人外，另依該租賃契約第四條第一款約
    定：「本基地係供乙方（即總福證券公司）建造證券商場所之用，但乙方所建造
    之地上物於租賃期滿或解約時，其所有權無條件歸甲方（即原告及余文亮二人）
    所有（不包括內部設備），同時交還建築基地：：：」，承租人乃以總福證券公
    司名義為起造人，於上開土地興建房屋以供經營證券商場所之用，該房屋於七十
    九年間興建完成。嗣總福證券公司於八十七年度將系爭房屋交付予原告及余文亮
    二人時，並開立其他所得一、○六一、八九一元之扣免繳憑單予原告（原告持分
    三分之一），，被告所屬南投縣分局乃據以歸課原告八十七年度綜合所得總額一
    、九二六、六四二元，補徵應納稅額一七四、四四○元，並以其有漏報營利、利
    息、其他等所得一、○八七、八一九元，處罰鍰三二、八○○元。原告不服申請
    復查，主張其八十七年度並未取得系爭建物之所有權，按台灣南投地方法院八十
    七年度重訴字第五號民事判決，其僅取得該建物使用權利，然建物所有權人總福
    證券公司自始至終並未將該建物向地政機關辦理保存登記後移轉所有權予原告，
    被告認定其於八十七年度取得系爭房屋而獲取所得利益，已有違誤云云。經被告
    復查決定以，依卷附南投縣政府建設局所核發之使用執照及系爭房屋所有權狀等
    影本查悉，系爭房屋之興建係以承租人總福證券公司為起造人，於七十九年一月
    十九日取得使用執照，而於八十九年七月十二日登記為原告及余文亮二人所有。
    原告所提示之八十七年四月二十四日台灣南投地方法院八十七年度重訴字第五號
    民事判決書所載，總福證券公司應自坐落南投縣草屯鎮○○段七五一之五地號土
    地上建物（即系爭房屋）遷出，將系爭房屋交付原告及余文亮，並將上開地號土
    地全部返還原告及甲○○，經被告於九十一年四月二十二日以中區國稅法字第○
    九一○○二二九○九號函請總福證券公司查告是否依據台灣南投地方法院八十七
    年度重訴字第五號判決交付房屋予原告及甲○○等二人管理使用及所開立扣繳憑
    單金額（房屋殘值）如何計算。經該公司提示房屋點交事實確認書、財產目錄及
    總分類帳，依卷附房屋點交事實確認書所載，雙方依台灣南投地方法院八十七年
    度重訴字第五號判決，已於八十七年九月二十四日點交完成並簽名蓋章無誤，依
    上揭函釋，初查按房屋交付地主管理使用年度併課原告八十七年度綜合所得稅並
    裁處罰鍰，洵無違誤。至原告何時辦理系爭房屋所有權登記，以及系爭房屋八十
    八年度房屋稅繳款書上記載之納稅義務人仍為總福證券公司是否合法妥適，應均
    非所問。另依總福證券公司提供之租賃權益改良物財產目錄及總分類帳所載，該
    公司開立予原告之扣繳憑單金額係按該公司截至八十七年十二月三十一日止帳載
    系爭房屋租賃權益改良物之總額減除租賃期間累計折舊後之餘額為三、一八五、
    六七三元（即二八、二一七、六三○-二五、○三一、九五七=三、一八五、六七
    三），其中屬原告部分為一、○六一、八九一元（原告持分為三分之一），依前
    揭函釋意旨，營利事業承租空地建屋使用，有關房屋之折舊，仍應依財政部訂頒
    固定資產耐用年數表規定之耐用年數計提，惟本件經查總福證券公司帳載租賃權
    益改良物中之房屋係依據租賃期間八年計提折舊，而非固定資產耐用年數表所規
    定之二○年（鋼架造），且累計折舊應計提至系爭房屋點交日止（即八十七年九
    月），亦非如該公司帳載計提至八十七年十二月底，致系爭房屋之帳載餘額少計
    ，從而歸課予原告之收入亦少計，基於行政救濟不利益變更禁止原則，復查後乃
    予以維持。依據前揭財政部函釋意旨，歸課原告八十七年度綜合所得稅，並無不
    合，惟原核定歸課其他所得，經復查決定准予轉正為租賃所得一、○六一、八九
    一元。原告不服，循序提起本件訴訟，為如事實欄所載之主張。經查：
    (一)依原告及訴外人余文亮與總福證券公司所簽訂建築基地租賃契約第四條第一款
      約定：「本基地係供乙方（即總福證券公司）建造證券商場所之用，但乙方所
      建造之地上物於租賃期滿或解約時，其所有權無條件歸甲方（即原告及余文亮
      二人）所有（不包括內部設備），同時交還建築基地：：：」，有該契約書附
      原處分卷可憑（見原處分卷第十一頁至第十三頁），是本件原告與總福證券公
      司間原有租賃契約存在，租賃期間總福證券雖給付原告及訴外人余文亮部分之
      租金（每月六萬元），惟於租賃期滿時，總福證券公司仍須將由其興建之系爭
      房屋交付原告及余文亮，系爭房屋自屬承租使用土地之對價，與支付租金性質
      相同，而與「無償給與」之贈與有間。且總福證券公司於租期屆滿後亦拒不交
      付系爭房屋，經原告及余文亮向台灣南投地方法院提起民事訴訟並經判決確定
      後，始於八十年九月廿四日自行交付，有台灣南投地方法院八十七年度重訴字
      第五號判決及房屋點交事實確認書各一紙在原處分卷可稽（見原處分卷第二十
      九頁及第三十頁、第三十四頁至第三十八頁），亦足認總福證券公司無贈與系
      爭房屋予原告及余文亮之意，其係依租賃契約所載始交付系爭房屋，被告認系
      爭房屋之價值係屬原告之租賃所得自無不合，原告主張被告應核課總福證券公
      司贈與稅乙節尚非可採。
    (二)惟查被告核算原告系爭租賃所得，係依總福證券公司提供之租賃權益改良物財
      產目錄及總分類帳所載，該公司開立予原告之扣繳憑單金額係按該公司截至八
      十七年十二月三十一日止帳載系爭房屋租賃權益改良物之總額二八、二一七、
      六三○元減除租賃期間累計折舊二五、○三一、九五七元後之餘額為三、一八
      五、六七三元，原告應有部分為三分之一，故系爭屬原告部分之租賃所得為一
      ○六一、八九一元固非無據。然依卷附總福證券公司財產目錄（見原處分卷第
      十九頁）所載，系爭房屋七十九年四月十日取得時之原價高達二四、三一九、
      五七三元（即於建築完成，未再續作其他改良時之原價），惟系爭房屋僅係一
      樓建物，面積四八四平方公尺，構造種類為鋼架造，外以鐵皮覆蓋，建物高度
      為八．七公尺，工程總造價為一、三○七、○○○元，有南投縣政府建設局七
      九投縣建管使字第一六三號使用執照一紙及相片四紙在院卷足憑（見本院卷第
      四十九頁至第五十一頁），則總福證券公司係以每坪高達一六六、一○六元（
      四捨五入）之造價興建系爭鋼架鐵皮房屋顯不合理，與依使用執照所載每坪造
      價為八九二七元（四捨五入），其每坪造價相差優一五七、一七九元，顯見總
      福證券公司財產目錄所載系爭房屋七十九年四月十日取得之原價為高估不實，
      是總福證券公司加計至八十七年止所為之建築改良共計二八、二一七、六三○
      元及減除據以提列之累積折舊額三、一八五、六七三元為交付原告時之系爭房
      屋餘額（殘值），即顯較時價為高，足堪認定。被告據總福證券公司以前開方
      式計算而開立之扣免繳憑單所載系爭房屋餘額憑為原告租賃收入，即有可議。
    (三)原告及余文亮對總福證券公司提起民事訴訟時，雖載明訴訟標的價額為三九、
      二○三、二九六元，惟原告係請求總福證券公司將系爭房屋及其承租之坐落南
      投縣草屯鎮○○段七五一之五地號土地交付返還原告等二人，依本院所調取台
      灣南投第方法院八十七年度重訴字第五號卷所附前述土地八十六年度公告現值
      為每平方公尺四一、一七六元，原告所出租前述土地之面積為九二一平方公尺
      ，則土地部分之價值已達三七、九二三、○九六元，其餘一、二八○、二○○
      元為系爭房屋價值，亦有原告於該案起訴時檢附之系爭房屋八十六年度南投縣
      稅捐稽徵處房屋稅繳款書所載房屋課稅現值在卷足稽，是原告亦僅認系爭房屋
      之價值為一、二八○、二○○元，而非被告所核認之三、一八五、六七三元，
      併予敘明。
三、綜上所述，總福證券公司帳載系爭房屋之建造成本既屬高估不實，據此減除累計
    折舊後之餘額，亦顯較系爭房屋八十七年九月交付時之時價為高，此由總福證券
    公司所虛載造成之不利益，自無由原告承受之理。原處分（復查決定）以總福證
    券公司非實在之建造成本之記載而核課原告之租賃所得，自有違實質課稅原則，
    據此所為裁罰處分，亦有違誤。訴願決定未予糾正，予以維持，亦有疏失，原告
    執此指摘，為有理由，爰將訴願決定及原處分（復查決定）均予撤銷，由被告另
    為適法處分，以昭折服。
據上論結，本件原告之訴為有理由，依行政訴訟法第一百九十五條第一項前段、第九
十八條第三項前段，判決如主文。
中　　華　　民　　國　　九十三　　　年　　　三　　　　月　　　四  　　　日
                 臺 中 高 等 行 政 法 院   第 三 庭
                                審 判 長 法      官　莊  金  昌
                                         法      官　許　金　釵
                                         法      官　王  德  麟
右正本證明與原本無異。
如不服本判決，應於判決送達後二十日內向本院提出上訴書狀，其未表明上訴理由者
，應於提起上訴後二十日內向本院提出上訴理由書（須依對造人數附具繕本）；如於
本判決宣示或公告後送達前提起上訴者，應於判決送達後二十日內補提上訴理由書（
須附繕本）。未表明上訴理由者，逕以裁定駁回。
提起上訴應預繳送達用雙掛號郵票三九○元（三十四元及五元郵票各十份)。
中　　華　　民　　國　　九十三　　　年　　　三　　　　月　　　八　　　日
　　　　　　　　　　　　　　　　　　　法院書記官　林宜萱
